【裁判字號】    95,重訴緝,11
【裁判日期】    951221
【裁判案由】    商業會計法等
【裁判全文】
臺灣臺北地方法院刑事判決            95年度重訴緝字第11號
公  訴  人  臺灣臺北地方法院檢察署檢察官
被      告  甲○○
上列被告因違反商業會計法等案件，經檢察官提起公訴（94年度
偵緝字第458號），本院判決如下：
    主  文
甲○○連續商業負責人，以明知為不實之事項，而填製會計憑證
，處有期徒刑捌月。
    事  實
一、甲○○於民國九十一年二月十五日登記為臺北市中山區○○
    ○路○段一四七號一樓「益力進企業行」之負責人，為商業
    會計法所規範之商業負責人，詎其明知營業人應依銷售貨物
    或勞務之實際情況，據實開立統一發票，亦知悉益力進企業
    行並無實際進貨或銷貨之事實，竟於九十一年五月間起至同
    年八月間止，基於明知不實事項而填製會計憑證及幫助不特
    定營業人逃漏稅捐之概括犯意，先取得新視有限公司、駿瑞
    工程有限公司、薔玳有限公司及暉惶實業有限公司等所開立
    之不實統一發票二十七紙，金額合計新臺幣（下同）六千六
    百八十三萬八千三百九十七元，充當進項憑證，復以益力進
    企業行名義，再連續於不詳時間、地點，填製買受人、品名
    、數量及金額均不實之會計憑證即統一發票共計六十一紙，
    銷售金額總計五千九百四十七萬七千七百九十七元，分別交
    付忠愛企業有限公司、臻雄興業有限公司、騰歡工程企業有
    限公司、震亮企業有限公司、鑫寶科技資訊股份有限公司及
    清暉企業有限公司等營業人，充作為進項憑證，而由上開忠
    愛企業有限公司等營業人將其中五十九紙進項發票持之向稅
    捐稽徵機關申報營業稅時予以行使，用以申報扣抵進項稅額
    ，以此不正當方法幫助其逃漏營業稅額共計二百九十五萬六
    千八百六十五元。
二、案經財政部臺北市國稅局移送臺灣臺北地方法院檢察署檢察
    官偵查起訴。
    理  由
一、訊據被告甲○○矢口否認有何違反商業會計法及幫助逃漏稅
    捐之犯行，辯稱其曾將國民身分證交由前妻林慧霞辦理信用
    貸款，也曾遺失國民身分證，可能因此遭登記為益力進企業
    行之負責人，不知為何會成為益力進企業行之負責人云云。
    然查被告於九十一年一月二十九日向臺北市政府商業管理處
    提出國民身分證影本，並蓋用「益力進企業行」與「甲○○
    」之印章，申請設立營利事業登記，經臺北市政府商業管理
    處於九十一年二月十五日以北市商一字第九一○一○四二八
    四號函覆准許設立登記，此經本院調取臺北市政府商業管理
    處益力進企業行商業登記案卷核閱屬實，且被告亦不否認該
    國民身分證之真正。而被告在上開申請商業登記設立文件當
    中所附之國民身分證影本，為九十年九月二十五日所換發之
    國民身分證，且該國民身分證背面配偶欄已無記載任何姓名
    ，而被告係於九十年九月二十日與林慧霞離婚，並於九十年
    九月二十五日申請辦理離婚登記換發國民身分證，此有戶籍
    謄本一紙及基隆市政府七堵區戶政事務所九十三年五月十七
    日基七戶貳字第○九三○○○一五○七號函附身分證換發申
    請書一份在卷可稽（九十三年度偵字第六七一九號偵查卷第
    一一五頁、第一四一頁至第一四二頁），足證被告應係在與
    林慧霞離婚之後，持已換發之國民身分證向臺北市政府商業
    管理處申請設立益力進企業行，參以被告自陳與林慧霞離婚
    時有將國民身分證取回（本院卷第五十六頁），則其辯稱曾
    將國民身分證交由前妻林慧霞辦理信用貸款，可能因此遭持
    用辦理商業登記云云，顯非真實，且被告又無法提出確有辦
    理貸款之事實，所辯尚屬無據，無以採信。又被告未曾因國
    民身分證遺失請求補發之紀錄，業據臺北縣三重市第二戶政
    事務所九十三年五月五日北縣重二戶字第○九三○○○三二
    三七號函、臺中市南區戶政事務所九十三年五月六日中市南
    戶字第○九三○○○二一一八號函，以及基隆市七堵區戶政
    事務所上開函、雲林縣麥寮鄉戶政事務所九十三年五月十二
    日雲麥戶字第○九三○○○一○八四號函文說明詳細（上開
    偵查卷第一○四頁、第一一○頁、第一四一頁、第一四六頁
    ），是被告辯稱其國民身分證曾經遺失，亦非真實，不足採
    信。而薔玳有限公司及臻雄興業有限公司均為虛設商號之事
    實，業經證人杜清賢、林桐樹證述明確，有偵訊筆錄二份附
    卷可參（上開偵查卷第一三八頁至第一三九頁、九十四年度
    偵緝字第四五八號偵查卷第六十二頁）。此外，並有財政部
    臺北市國稅局中南稽徵所稽查報告暨所附營業稅稅籍資料查
    詢作業單、專案申請調檔統一發票查核清單、派查表、財政
    部臺灣省北區國稅局中和稽徵所九十二年十月一日北區國稅
    中和三字第○九二○○二三二三四號函、法務部調查局北部
    地區機動工作組九十二年二月二十五日電防字第○九二七八
    ○○六九三○號函、財政部台北市國稅局中南稽徵所九十二
    年十一月二十八日財北國稅中南營業二字第○九二○二○九
    四三一號函附「營業人統一發票進銷項明細資料調檔清單」
    、「營業人銷項統一發票買受人申報進項扣抵調檔清單」、
    營業人銷售額與稅額申報書（彙總）等件附卷可證（九十三
    年度偵字第六七一九號偵查卷第十一頁至第八十八頁）。本
    案事證明確，被告犯行洵堪認定，應依法論科。
二、查本件被告行為後，刑法部分條文已於九十四年二月二日經
    總統令修正公布，並於九十五年七月一日施行，且商業會計
    法第七十一條亦於九十五年五月二十四日公布，於同年月二
    十六日生效。而按行為後法律有變更者，適用行為時之法律
    ，但行為後之法律有利於行為人者，適用最有利於行為人之
    法律，刑法第二條第一項定有明文。此條規定係規範行為後
    法律變更所生新舊法律比較適用之準據法，本身尚無新舊法
    比較之問題，於新法施行後，應一律適用新法第二條第一項
    之規定，為「從舊從輕」之比較，先予敘明。再按本次法律
    變更，比較時應就罪刑有關之共犯、未遂犯、想像競合犯、
    牽連犯、連續犯、結合犯，以及累犯加重、自首減輕暨其他
    法定加減原因（如身分加減）與加減例等一切情形，綜其全
    部罪刑之結果而為比較，最高法院九十五年五月二十三日九
    十五年度第八次刑庭會議決議參照。茲就本件新舊法比較結
    果說明如下：
  (一)查修正後刑法第三十三條第五款規定罰金刑為新臺幣一千元
    以上，以百元計算之，而修正前則規定罰金為一元以上，且
    以銀元為計算單位，經依罰金罰鍰提高標準條例第一條前段
    ，以及現行法規所定貨幣單位折算新臺幣條例第二條規定折
    算後，罰金刑則為新臺幣三十元以上，經比較新、舊法之結
    果，修正後之法律並未較有利於行為人。
  (二)刑法修正後，刪除第五十五條關於牽連犯之規定，此刪除雖
    非犯罪構成要件之變更，但顯均已影響行為人刑罰之法律效
    果，自屬法律有變更，而依舊法第五十五條規定，牽連犯乃
    將被告之數罪以一罪論，然修法後刑法已刪除該條規定，則
    不得以一罪論，經比較修正前後之法律，修正後法律亦無有
    利於行為人之情況。
  (三)關於連續犯之規定，修正前刑法第五十六條規定：「連續數
    行為而犯同一之罪名者，以一罪論。但得加重其刑至二分之
    一。」而修正後刑法則刪除第五十六條之規定，已不得再論
    以一罪。是比較修正前後之規定，修正後法律並無有利於行
    為人之情況。
  (四)商業會計法於九十五年五月二十四日修正公布，於同年月二
    十六日生效。其中商業會計法第七十一條修正前、後之構成
    要件雖均相同，但修正前之法定刑為「五年以下有期徒刑、
    拘役或科或併科新臺幣十五萬元以下罰金」，而九十五年五
    月二十六日生效之新法第七十一條之法定刑則為「處五年以
    下有期徒刑、拘役或科或併科新臺幣六十萬元以下罰金」，
    比較新、舊法之結果，被告行為時之舊法對被告較為有利。
  (五)綜合上開比較之結果，九十五年七月一日修正施行之刑法部
    分條文，以及九十五年五月二十四日修正公布，於同年月二
    十六日生效之商業會計法第七十一條，其適用結果並無有利
    於被告之情形，依前開法律規定，自應適用被告行為時即修
    正前刑法之相關規定，以及修正前商業會計法第七十一條規
    定論處。
三、按統一發票係營業人依營業稅法規定於銷售貨物或勞務時，
    開立並交付予買受人之交易憑證，足以證明會計事項之經過
    ，應屬商業會計法所稱之會計憑證，此業經最高法院八十七
    年度臺非字第三八九號判決釋明在案。又按商業會計法第七
    十一條第一款以明知為不實之事項，而填製會計憑證之罪，
    原即含有業務上登載不實之本質，應逕論以商業會計法第七
    十一條第一款之罪，最高法院八十五年度臺上字第三一四五
    號判決可資參照。且按稅捐稽徵法第四十三條第一項所稱之
    「幫助犯第四十一條之罪」，為特別法明定以幫助犯罪為構
    成要件之犯罪類型，亦為稅捐稽徵法特別規定，屬於一獨立
    之犯罪型態，性質上乃係實施犯罪之正犯，與刑法上幫助犯
    之具絕對從屬性者不同，不必有「正犯」之存在亦能成立犯
    罪，最高法院亦著有九十二年度臺上字第二八七九號判決可
    資參酌。是核被告上開行為，係犯修正前商業會計法第七十
    一條第一款之填製不實會計憑證罪，以及稅捐稽徵法第四十
    三條第一項之幫助逃漏稅捐罪。被告多次填製不實會計憑證
    及幫助納稅義務人逃漏稅捐之犯行，時間緊接，犯罪方法均
    相同，觸犯構成要件相同之罪名，顯係各基於概括犯意而為
    ，均為連續犯，應依修正前刑法第五十六條之規定各論以連
    續填製不實會計憑證及連續幫助納稅義務人逃漏稅捐罪。另
    被告所犯上開二罪間，有方法目的之牽連關係，應依修正前
    刑法第五十五條之規定從重論以修正前商業會計法第七十一
    條第一款之連續填製不實會計憑證罪。爰審酌被告擔任虛設
    公司之負責人，其犯行助長他人以不正之方法逃漏稅捐之經
    濟犯罪，使國家損失大量稅收達二百九十五萬六千八百六十
    五元，危害甚鉅，犯後態度不佳、否認犯行，惟罹患糖尿病
    、身體不適，及其生活狀況與智識程度等一切情狀，量處如
    主文所示之刑，以示懲儆。
據上論斷，應依刑事訴訟法第二百九十九條第一項前段，修正前
商業會計法第七十一條第一款，稅捐稽徵法第四十三條第一項，
刑法第十一條前段、第二條第一項前段，修正前刑法第五十六條
、第五十五條，判決如主文。
本案經檢察官黃于真到庭執行職務
中    華    民    國    95    年    12    月    21    日
                  刑事第七庭審判長法  官  梁耀鑌
                                  法  官  許泰誠
                                  法  官  余明賢
以上正本證明與原本無異。
如不服本判決，應於判決送達後10日內，向本院提出上訴狀。
                                  書記官  葉潔如
中    華    民    國    95    年    12    月    21    日
附錄本案論罪科刑法條全文
修正前商業會計法第七十一條
商業負責人、主辦及經辦會計人員或依法受託代他人處理會計事
務之人員有左列情事之一者，處五年以下有期徒刑、拘役或科或
併科新臺幣十五萬元以下罰金：
一  以明知為不實之事項，而填製會計憑證或記入帳冊者。
二  故意使應保存之會計憑證、帳簿報表滅失毀損者。
三  意圖不法之利益而偽造、變造會計憑證、帳簿報表內容或撕
    毀其頁數者。
四  故意遺漏會計事項不為記錄，致使財務報表發生不實之結果
    者。
五  其他利用不正當方法，致使會計事項或財務報表發生不實之
    結果者。
稅捐稽徵法第四十三條
教唆或幫助犯第四十一條或第四十二條之罪者，處三年以下有期
徒刑、拘役或科新臺幣六萬元以下罰金。
稅務人員、執行業務之律師、會計師或其他合法代理人犯前項之
罪者，加重其刑至二分之一。
稅務稽徵人員違反第三十三條規定者，除觸犯刑法者移送法辦外
，處一萬元以上五萬元以下罰鍰。


司法院資訊處製作；財團法人民間司法改革基金會備份。
